臺灣臺中地方法院民事判決
110年度簡上字第223號
上  訴  人  陳條宗  
訴訟代理人  陳昭宜律師
被上訴人    林月照  
            楊明輝  
共      同
訴訟代理人  陳惠伶律師
上列當事人間請求拆屋還地等事件，上訴人對於中華民國110年4
月21日本院沙鹿簡易庭109年度沙簡字第301號第一審簡易判決提
起上訴，本院於110年11月19日言詞辯論終結，判決如下：
    主  文
上訴駁回。
第二審訴訟費用由上訴人負擔。
    事實及理由
一、被上訴人主張：被上訴人於民國108年11月14日因買賣而共
    同取得坐落臺中市○○區○○段00000地號土地（下稱系爭土地
    ）所有權後，向臺中市清水地政事務所申請鑑界，始知鄰地
    即上訴人所有同段522地號土地上上訴人所有門牌號碼臺中
    市○○區○○路000號房屋（下稱系爭房屋），越界至系爭土地
    上，爰依民法第767條規定，請求上訴人拆除附圖所示之地
    上物，返還土地予被上訴人（經原判決命上訴人將系爭土地
    上如附圖所示C部分面積3.35平方公尺之二、三樓主建物拆
    除後返還土地予被上訴人，並依職權宣告假執行，除此之外
    ，其餘部分未據上訴，不予贅述）。C部分係故意越界建築
    之違章建築，並無民法第796條之1規定之適用。又上訴人之
    住家位於系爭房屋對面，拆除上訴人擬出租之系爭房屋，不
    影響上訴人之居住生活。又C部分並無一樓存在，足見該部
    分並無主要樑柱，且有開窗，故非承重牆壁；認定是否會影
    響系爭房屋之結構安全、耐震安全之前，上訴人應先舉證證
    明系爭房屋有符合法令之結構安全標準、耐震安全標準之事
    實等語。並聲明：上訴駁回。
二、上訴人則以：上訴人於89年間委請土水師傅建造系爭房屋，
    以當時水溝為界起造建物，對於界線的把握不是很精確，致
    有越界情事。上訴人占有系爭土地，實非因上訴人之故意或
    重大過失所致，系爭土地原為國有，其管理者即國有財產署
    中區分署對於上訴人使用系爭土地未提出異議，只要求繳納
    土地使用補償金，依民法第796條第1項規定，被上訴人訴請
    拆屋還地應無理由。又依民法第796條之1第1項規定，斟酌
    兩造使用系爭土地之情形及利益，C部分面積3.35平方公尺
    只占系爭土地面積56.3平方公尺的一小部分，依被上訴人稱
    其取回土地要作法定空地比，對被上訴人利益的影響不大；
    C部分是系爭房屋主要樑柱及承重牆壁之所在，倘予拆除，
    將造成上訴人之重大損害等語，資為抗辯。並聲明：（一）
    原判決關於命上訴人將系爭土地上如附圖所示C部分（面積3
    .35平方公尺）之地上物拆除後返還土地予被上訴人部分及
    該部分假執行之宣告廢棄；（二）前項廢棄部分，被上訴人
    於第一審之訴駁回。
三、兩造不爭執之事實：
（一）系爭土地原為國有，被上訴人於108年11月14日因買賣而
      共同取得系爭土地所有權。
（二）鄰地即同段522地號土地為上訴人所有，其上系爭房屋為
      上訴人於89年間僱工起造而原始取得。
（三）經原審囑託臺中市清水地政事務所鑑測系爭房屋越界占有
      系爭土地之情形，實測結果如附圖所示。
四、本院認定之理由：
（一）所有人對於無權占有或侵奪其所有物者，得請求返還之；
      對於妨害其所有權者，得請求除去之，民法第767條第1項
      前、中段定有明文。本件上訴人以其所有之系爭房屋越界
      占有被上訴人所有之系爭土地，情形如附圖所示，為兩造
      不爭執之事實。上訴人未能提出其有何正當權源，其自屬
      無權占有。除另有法律規定免拆除之情形者外，被上訴人
      自得基於所有權人之地位，請求上訴人拆屋還地。
（二）「土地所有人建築房屋非因故意或重大過失逾越地界者，
      鄰地所有人如知其越界而不即提出異議，不得請求移去或
      變更其房屋。」「所有人請求移去或變更時，法院得斟酌
      公共利益及當事人利益，免為全部或一部之移去或變更。
      但土地所有人故意逾越地界者，不適用之。」分別為民法
      第796條第1項、第796條之1第1項所明定，本件上訴人即
      以上開規定置辯。惟查：依附圖所示C部分之地上物僅為
      「二、三樓主建物」，並參照被上訴人所提出之系爭房屋
      現況照片（見原審卷第65至87頁），可見系爭房屋C部分
      是從二樓以上明顯外推而逾越地界，其正下方之一樓牆面
      （除鐵窗凸出外）緊鄰地界。依其一樓牆面（除鐵窗凸出
      外）緊鄰地界之情狀，上訴人僱工起造系爭房屋時，顯然
      明知地界所在。若非故意，而係誤認地界不慎建築越界，
      自無不從一樓開始即越界建築之理。因此，上訴人係故意
      從二樓以上越界建築之事實，已堪認定，便無上開規定之
      適用。
（三）綜上所述，被上訴人依民法第767條之規定，請求上訴人
      將系爭土地上如附圖所示C部分（面積3.35平方公尺）之
      地上物拆除後返還土地予被上訴人，應予准許。原判決就
      此部分，為上訴人敗訴之判決及假執行宣告，核無違誤，
      上訴意旨求予廢棄改判，為無理由，應予駁回。
五、本件事證已臻明確，兩造其餘之攻擊、防禦方法，核與判決
    結果不生影響，毋庸逐一論列，併此敘明。
六、據上論結，本件上訴為無理由，依民事訴訟法第436條之1第
    3項、第449條第1項、第78條，判決如主文。
中　　華　　民　　國　　110 　年　　12　　月　　3 　　日
                  民事第二庭    審判長法  官　呂麗玉
　　　　　　　　　                    法  官　李佳芳
                                      法  官　蔡嘉裕
正本證明與原本無異
不得上訴
中　　華　　民　　國　　110 　年　　12　　月　　3 　　日
                                      書記官　譚系媛